【裁判字號】    98,簡上,238
【裁判日期】    990721
【裁判案由】    確認本票債權不存在
【裁判全文】
臺灣板橋地方法院民事判決             98年度簡上字第238號
上  訴  人  乙○○
被  上訴人  甲○○
上列當事人間請求確認本票債權不存在事件，上訴人對於中華民
國98年9 月24日本院板橋簡易庭98年度板簡字第1336號第一審判
決提起上訴，經本院於99年7月7日言詞辯論終結，判決如下：
    主  文
上訴駁回。
第二審訴訟費用由上訴人負擔。
    事實及理由
壹、程序事項：
一、本件被上訴人未於言詞辯論期日到場，核無民事訴訟法第38
    6 條各款所列情形，爰依上訴人聲請，由其一造辯論而為判
    決。
貳、實體事項：
一、上訴人上訴意旨略為：
(一)、緣被上訴人持有以其名義於民國96年4 月20日簽發、面額新
    臺幣（下同）22萬元之本票乙紙（下稱系爭本票），經臺灣
    宜蘭地方法院以98年度司票字第136 號民事裁定准予強制執
    行。按主張法律關係存在之當事人，須就該法律關係發生所
    需具備之要件負舉證責任，有最高法院48年上字第887 號判
    例可參。又票據為無因證券，票據債權人就其取得票據之原
    因，固不負證明之責任，惟執票人如主張票據係發票人向其
    借款而簽發交付，而發票人抗辯未收受借款，消費借貸並未
    成立，則就借款已交付之事實，自應由執票人負舉證責任，
    亦有最高法院89年臺上字第85號裁判要旨可參。本件上訴人
    簽發系爭本票，係作為向訴外人丙○○（按：上訴人於原審
    係陳稱向被上訴人借貸，後於上訴本院時，則改稱係向訴外
    人丙○○借貸）借貸同票面金額之款項使用，嗣上訴人業已
    還款予訴外人丙○○，但訴外人丙○○卻稱搬家時遺失系爭
    本票，因而未將系爭本票返還予伊（按：上訴人於原審時係
    主張被上訴人並未交付該筆借款，故兩造間之消費借貸契約
    未成立，從而系爭本票債權不存在等語，後於上訴本院時，
    則改稱如前）。詎料，嗣後被上訴人竟持系爭本票聲請本票
    裁定，為此，爰依非訟事件法第195 條規定提起本件訴訟，
    求為判決：確認被上訴人臺灣宜蘭地方法院98年度司票字第
    136 號民事裁定，對上訴人於96年4 月20日簽發、票據號碼
    TH014077號、票面金額22萬元、到期日96年5 月19日之本票
    債權，及自96年5 月19日起至清償日止按年利率6%計算之利
    息債權，均不存在等語。
二、被上訴人則以：
(一)、被上訴人在聲請本票准予強制執行之裁定時，上訴人曾於98
    年5 月18日提出民事異議狀，其內記載「異議人與相對人甲
    ○○並未有任何金錢往來，且相對人並非原始持票人」等語
    ，顯與上訴人於一審中所述之「本件，原告簽發系爭本票，
    原係為向被告借貸同票面金額之款項，惟被告迄未將借款交
    付…」等語，有嚴重之歧異。蓋上訴人既稱未有金錢往來，
    又何來以系爭本票之交付作為向被上訴人借貸同票面金額之
    款項等情？況被上訴人確實並非原始持票人，是否交付借貸
    款項予上訴人，亦與本件票據權利是否存在無涉，故上訴人
    所述，顯有邏輯上混同之謬誤，並無理由。
(二)、其次，被上訴人係善意合法取得系爭本票，訴外人丙○○確
    實有向被上訴人借款20萬元，所以才將系爭本票及支票乙紙
    轉讓給被上訴人，後來被上訴人有交付借款予訴外人丙○○
    ，而支票屆期時，訴外人丙○○請求先取回該支票，以後再
    開立新的支票予被上訴人，豈料訴外人丙○○後來即未開立
    新的支票予被上訴人、亦未清償借款，故被上訴人乃依法聲
    請本票裁定。上訴人主張被上訴人係惡意或以不相當之對價
    取得系爭本票云云，應由上訴人舉證，然上訴人並未舉證證
    明，故上訴人之請求並無理由。
(三)、再者，上訴人另陳述：還款後未取回擔保之系爭本票云云，
    亦不符合經驗法則，故上訴人所述應係卸責之詞，不足採信
    。本票為票據法中所規範之票據，具有票據法中行為之無因
    性。票據行為雖通常多以買賣、借貸或其他等實質原因關係
    為前提。然於票據行為成立後，該項原因關係存在與否及其
    效力如何，於票據行為之效力不生影響，故執票人不負證明
    給付原因之責任。本件上訴人主張系爭本票債權不存在等節
    ，自應由上訴人舉證，然上訴人並未舉證，是其訴並無理由
    等語置辯。
三、原審判決駁回上訴人之訴，上訴人不服提起上訴，其上訴聲
    明為：原判決廢棄。上開廢棄部分，確認被上訴人臺灣宜蘭
    地方法院98年度司票字第136 號民事裁定，對上訴人於96年
    4 月20日簽發、票據號碼TH014077號、票面金額22萬元、到
    期日96年5 月19日之本票債權，及自96年5 月19日起至清償
    日止按年利率6%計算之利息債權，均不存在。被上訴人則聲
    明：駁回上訴。
四、本院得心證之理由：
(一)、按提起確認之訴，只須因法律關係之存否不明確，致原告在
    私法上之地位有受侵害之危險，而此項危險得以對於被告之
    確認判決除去者，即有受確認判決之法律上利益，最高法院
    42年度臺上字第1031號判例意旨可參。查本件被上訴人持上
    訴人所簽發之系爭本票向臺灣宜蘭地方法院聲請本票裁定，
    上訴人則否認兩造間有債權債務關係之存在，則系爭本票債
    權存在與否即因兩造間有所爭執而不明確，被上訴人並得執
    本票裁定聲請強制執行上訴人之財產，使上訴人在私法上之
    地位有受侵害之危險，上訴人復得因本訴訟獲勝訴判決之結
    果取得對抗被上訴人行使票據權利之依據，是上訴人提起本
    件訴訟，自有確認之利益，合先敘明。
(二)、被上訴人以其所持有由上訴人簽發之系爭本票，向臺灣宜蘭
    地方法院聲請以98年度司票字第136 號裁定准予強制執行在
    案乙節，為兩造所不爭執，上訴人此部分之主張，堪信為真
    實。至上訴人另主張：業已還款予訴外人丙○○，訴外人丙
    ○○卻稱搬家時遺失系爭本票而未將系爭本票返還，故被上
    訴人係惡意或以無對價或以不相當之對價取得系爭本票，系
    爭本票債權應不存在云云（按：上訴人於原審時係主張被上
    訴人並未交付該筆借款，故兩造間之消費借貸契約未成立，
    從而系爭本票債權不存在等語，後於上訴本院時，則改稱如
    前），則為被上訴人所否認，並以前詞置辯。則本件兩造間
    爭點厥為：被上訴人是否為惡意或以無對價或以不相當之對
    價取得系爭本票？
(三)、按票據債務人不得以自己與發票人或執票人之前手間所存抗
    辯之事由對抗執票人。但執票人取得票據出於惡意者，不在
    此限。票據法第13條定有明文。票據法該條規定，係為促進
    票據之流通性所設。次按所謂執票人取得票據出於惡意之抗
    辯事由，以執票人取得票據時，決定是否惡意，且應由票據
    債務人就此負舉證責任，此有最高法院72年臺上字第1612號
    判決意旨可參。經查，系爭本票係屬真正乙節，為兩造所不
    爭執，至就兩造間是否為直接前、後手乙節，則為上訴人所
    自承：「是經過別人介紹，因為別人介紹說丙○○有在放款
    。但是公司因為營運需要，所以向楊小姐借錢，我也知道楊
    小姐的利息不便宜，大約從9 分至30分不等。我跟楊小姐說
    我要借多少的金額，而由楊小姐自己決定利息多少，楊小姐
    都是看情況而定利息，我在三、四個月內有向楊小姐借了好
    幾百萬元，我都是開公司票向楊小姐借錢，而另外我還要開
    本票做擔保。有時我因為沒有錢可以軋支票，我就去拜託楊
    小姐，不要軋，以現金換回支票。這一張本票我也是簽好之
    後交給楊小姐，但是楊小姐已經還我這張同額支票了，只是
    本票卻還沒有還給我，因為楊小姐說她已經遺失了。所以所
    有的借錢都是我與楊小姐的關係，與被告完全沒有關係。」
    等語在卷可稽，顯見兩造間確非直接前、後手關係甚明。揆
    諸前開論據，上訴人自不得以其與被上訴人之前手即訴外人
    丙○○間之抗辯事由對抗執票人即被上訴人，是上訴人此部
    分之主張，並不足採。
(四)、復按無對價或以不相當之對價取得票據者，不得享有優於其
    前手之權利。票據法第14條第2 項定有明文。另按票據行為
    為不要因行為，執票人不負證明關於給付之原因之責任，如
    票據債務人主張執票人取得票據係無對價或於作成拒絕證書
    後而取得，則應由該債務人負舉證之責任，亦有最高法院71
    年臺上字第5228號判決要旨參照。經查，本件兩造間並非直
    接前、後手，業如前述，上訴人主張被上訴人持有系爭本票
    係惡意或以無對價或以不相當之對價取得云云，然為被上訴
    人所否認，揆諸上開說明，自應由上訴人就此負舉證之責任
    。上訴人雖聲請傳喚訴外人丙○○到庭作證，然經本院多次
    傳喚，其均未到庭，除此之外，上訴人復未提出任何證據證
    明上情，是上訴人此部分主張，亦難採信。
(五)、綜上所述，兩造間並非直接前、後手，而上訴人復未能舉證
    證明其所主張被上訴人係以惡意或無對價或以不相當之對價
    取得系爭本票者，是依法上訴人自無從訴請確認系爭本票債
    權不存在。從而，上訴人訴請確認系爭本票債權不存在，為
    無理由。原審為上訴人敗訴之判決，核無不合。上訴意旨指
    摘原判決不當，求予廢棄改判，為無理由，應予駁回。
五、本件判決事證基礎已臻明確，兩造其餘主張、陳述及所提證
    據暨攻擊、防禦方法，經本院審酌後，認與判決結果均無影
    響，爰不一一論述，併予敘明。
六、據上論結，本件上訴為無理由，爰依民事訴訟法第385 條第
    1 項前段、第436 條之1 第3 項、第449 條第1 項、第78條
    ，判決如主文。
中    華    民    國    99    年    7     月    21    日
                  民事第三庭  審判長法  官  朱耀平
                                    法  官  劉以全
                                    法  官  吳金芳
以上正本係照原本作成。
本判決不得上訴。
中    華    民    國    99    年    7     月    21    日
                                    書記官  陳昭綾

司法院資訊處製作；財團法人民間司法改革基金會備份。
